臺灣苗栗地方法院民事判決　　　　　　　96年度訴字第48號
原　　　告　壬○○○
訴訟代理人　陳淑芬律師
被　　　告　乙○○○
　　　　　　　　　　　24號
　　　　　　癸○○
　　　　　　寅○○
　　　　　　　　　　　3號
　　　　　　子○○○
　　　　　　　　　　　號7樓之.
上列四人共同
訴訟代理人　丑○○　　住苗栗市.
被　　　告　辰○○　　住臺北縣.
　　　　　　　　　　　號
　　　　　　中華民國
管　理　人　財政部國有財產局
　　　　　　　　　　　設臺北市.
法定代理人　丙○○　　住同上
被　　　告　己○○　　住臺北市.
　　　　　　　　　　　巷29弄.
　　　　　　戊○○　　住臺北縣.
　　　　　　　　　　　巷10弄.
　　　　　　庚○○　　住臺北市.
　　　　　　　　　　　13樓之.
上列三人共同
訴訟代理人　丁○○　　住苗栗市.
被　　　告　甲○○○　住苗栗縣.
　　　　　　卯○○　　住苗栗縣.
　　　　　　辛○○　　住苗栗縣.
　　　　　　　　　　　之1號
上列當事人間請求分割共有物事件，本院於民國96年3 月21日言
詞辯論終結，判決如下：
    主    文
被告癸○○應就其被繼承人劉友妹所有坐落苗栗縣苗栗市○○段
第一五七五、一五七七、一五七八、一五八五地號土地，地目均
為建，面積分別為九四平方公尺、一○六平方公尺，六七平方公
尺、一五五平方公尺，應有部分均三分之一，辦理繼承登記。被
告辰○○應就其被繼承人劉盧玉英所有坐落苗栗縣苗栗市○○段
第一五七五、一五七七、一五七八、一五八五地號土地，地目均
為建，面積分別為九四平方公尺、一○六平方公尺，六七平方公
尺、一五五平方公尺，應有部分均十二分之一，辦理繼承登記。
兩造共有坐落如附表所示之土地，准予變價分割，各筆土地所得
價金，由兩造各依附表所示應有部分比例分配之。
訴訟費用由兩造依附表所示各筆土地應有部分比例負擔。
    事實及理由
一、被告辰○○、卯○○、財政部國有財產局經合法通知，未於
    言詞辯論期日到場，核無民事訴訟法第386 條所列各款情形
    ，爰依原告之聲請，由其一造辯論而為判決。
二、原告起訴主張：
　(一)坐落苗栗縣苗栗市○○段第1575、1577地號土地，原為原告
    與被繼承人劉友妹、劉盧玉英及被告卯○○、乙○○○、辛○○、寅○○、子○○○、己○○、戊○○、庚○○所共有
    ；同段1578地號土地，原為原告與被繼承人劉友妹、劉盧玉
    英及被告卯○○、乙○○○、甲○○○、寅○○、子○○○
    、己○○、戊○○、庚○○所共有；同段1585地號土地，原
    為原告與被繼承人劉友妹、劉盧玉英及被告卯○○、乙○○○、辛○○、中華民國、寅○○、己○○、戊○○、庚○○
    所共有，各筆土地應有部分如附表所示，惟共有人劉友妹於
    民國86年1 月12日死亡，伊之繼承人為被告癸○○；共有人
    劉盧玉英於87年2 月8 日死亡，其之繼承人為被告辰○○均
    迄未辦理繼承登記，爰請求被告癸○○、辰○○辦理繼承登
    記，並聲明如主文第1 、2 項所示。
  (二)又兩造共有如附表所示之土地無因物之使用目的不能分割之
    情形，亦無契約訂有不分割期限之約定，而各筆土地之共有
    人及應有部分均不相同，故無法為合併分割，且若倘以原物
    分割，將使多數共有人分得之土地至為狹小而成為畸零地，
    無法發揮土地之經濟效益，爰訴請變賣分割，並聲明如主文
    第3 項所示。
三、被告等則以：
  (一)被告乙○○○、癸○○、寅○○、子○○○、己○○、戊○○、庚○○同意變賣分割。
  (二)被告辛○○則以業已占用苗栗縣苗栗市○○段1577地號土地
    使用，且於其上建有門牌號碼為苗栗市○○路955號之房屋
    ，同段1585地號土地亦為被告使用中，並建有門牌號碼為苗
    栗市○○路965、967號之房屋，房屋自40年間就已建造完成
    ，並居住使用迄今，但同意變價分割等語置辯。
  (三)被告甲○○○另以自40年間即占用同段1578地號土地，且於
    其上建有門牌號碼為苗栗市○○路957 號之房屋，亦同意變
    賣分割等語置辯。
  (四)被告辰○○、卯○○、財政部國有財產局未於言詞辯論期日
    到場，亦未提出書狀作何聲明或陳述。
四、按因繼承、強制執行、公用徵收或法院之判決，於登記前已
    取得不動產物權者，非經登記，不得處分其物權，民法第
    759 條定有明文。而分割共有物，性質上為處分行為，依民
    法第759 條規定，共有不動產之共有人中有人死亡時，於其
    繼承人未為繼承登記以前，固不得分割共有物。共有之不動
    產之共有人中一人死亡，他共有人請求分割共有物時，為求
    訴訟之經濟起見，可許原告就請求繼承登記及分割共有物之
    訴合併提起，即以一訴請求該死亡之共有人之繼承人辦理繼
    承登記並請求該繼承人於辦理繼承登記後，與原告及其餘共
    有人分割共有之不動產（最高法院69年台上字第1012號判例
    要旨、最高法院70年度第2 次民事庭會議決定（二）參照）
    。經查，本件如附表所示共有土地之原共有人劉友妹、劉盧
    玉英分別於86年1 月12日、87年2 月8 日死亡，渠等之繼承
    人分別為被告癸○○及辰○○，自應由渠等2 人分別就被繼
    承人之應有部分辦理繼承登記，惟渠等2 人迄未辦理繼承登
    記，業據原告提出土地登記謄本（見本院96年度訴字第48號
    卷第16-31 頁）為證，依上開說明，原告請求渠等2 人分別
    辦理繼承登記，俾利分割，洵屬正當，應予准許。
五、次按，各共有人得隨時請求分割共有物。但因物之使用目的
    不能分割或契約訂有不分割之期限者，不在此限。民法第
    823 條第1 項定有明文。經查，如附表所示之土地為兩造所
    共有，業據原告提出土地登記謄本（見同上卷第16-31 頁）
    為證，且該4 筆共有土地無因物之使用目的不能分割之情形
    ，兩造亦未訂有不分割之約定，為言詞辯論期日到場被告所
    不爭執，堪信為真實。基此，原告訴請裁判分割兩造如附表
    所示共有土地，即無不合，應予准許。
六、末按，共有物之分割，依共有人協議之方法行之。分割之方
    法，不能協議決定者，法院得因任何共有人之聲請，命為以
    原物分配於各共有人或變賣共有物，以價金分配於各共有人
    。以原物為分配時，如共有人中，有不能按其應有部分受分
    配者，得以金錢補償之，民法第824 條定有明文。又裁判上
    分割共有土地時，並非必需完全依分管契約以為分割，共有
    物若依分管現狀分割，顯失公平或不合經濟利益者，法院並
    不受該分管契約之拘束（最高法院85年台上字第53號、87年
    台上字第444 號判決意旨參照）。況分割共有物，究以原物
    分割，或變價分割為適當，法院應斟酌當事人意願、共有物
    之使用情形、經濟效用及全體共有人之利益等情形而為適當
    之分割，不受共有人所主張分割方法之拘束（最高法院87年
    台上字第1402號判決參照）。易言之，即便共有人就共有物
    訂立分管契約，不過係就共有物之管理定暫時之狀態而已，
    不能據以認為共有人嗣後就共有物為分割時，有按分管位置
    分割之合意，而定共有物之分割方法，併需斟酌各共有人之
    利害關係、使用情形，共有物之性質及價值，符合公平經濟
    原則，分割方法始得適當。是以，茲應審究者厥為：附表所
    示共有土地應採取原物分割、原物分割並以金錢補償、或變
    價分割方式較能兼顧兩造之利益？分述如下：
  (一)查附表所示土地，業經部分共有人自40年間建築房屋使用迄
    今，為兩造所不爭執，而共有物分管之約定，不以訂立書面
    為要件，倘共有人間實際上劃定使用範圍，對各自占有管領
    之部分，互相容忍，對於他共有人使用、收益，各自占有之
    土地，未予干涉，已歷有年所，即非不得認有默示分管契約
    之存在，復經最高法院著有83年度台上字第1377號判決可資
    參照。是以，依上揭說明，部分共有人雖自40年間建築房屋
    使用迄今，兩造間或曾有按現狀分管之默示意思表示存在。
    惟查，分管契約與分割共有物不同，前者以共有關係繼續存
    在為前提，後者以消滅共有關係為目的，是裁判分割共有物
    時，即便有分管契約存在，亦並非必須完全依分管契約以為
    分割，而應斟酌土地之經濟上價值，並求各共有人分得土地
    之價值相當，俾利於使用。若否，在未經全體共有人明示同
    意之分管契約下，不無鼓勵共有人未經全體同意，擅自擇地
    興建逾越應有部分比例之高價值建築物，以造成既成事實，
    於裁判分割共有物時，以有分管契約默示之意思表示，而受
    有利於己之位置而受分配，有違公平、誠信原則。準此，即
    便兩造間有默示分管契約之意思表示存在，本院審酌共有物
    之分割方法，自不受該分管契約之拘束。
  (二)次查如附表所示土地，1575、1578及1577、1585地號土地，
    現分別由被告卯○○、甲○○○及辛○○使用，其上並自40
    年間即建有房屋，且該等房屋均分別占用各該坐落共有土地
    之全部，並由渠等居住使用迄今，業據兩造陳明（見同上卷
    第79頁）在卷，並有照片8 幀附卷（同上卷第73-76 頁）可
    佐，上開房屋既經渠等自40年間使用迄今，且分別占用坐落
    土地之全部，若採原物分割方式，日後勢將衍生拆屋還地之
    糾紛；況部分共有人之應有部分僅31/780、159/780 ，若採
    原物分割，前開應有部分僅31/780、159/780 之共有人所能
    分得之土地甚小，參照苗栗縣畸零地使用自治條例第3 條之
    規定，即形成畸零地，且依同條例第8 條第1 項規定，面積
    狹小基地非經補足缺寬度，不得建築。足見，若採原物分割
    方式，部分共有人分得土地之面積，日後恐有無法申請核發
    建築執照之情形，而有礙土地之經濟效用，並損及土地之完
    整性，尚非妥適而不可行。
  (三)從而，原物分割方式既不足取，而於言詞辯論期日到場之被
    告均同意變價方割（見同上卷第79頁），足見變價分割亦為
    多數共有人之意願，是以，本院審酌附表所示共有土地之使
    用情形、分割後之經濟效用、多數共有人之意願及全體共有
    人之利益等一切因素，認附表所示共有土地應採變價方割方
    式為當，所得價金按各筆土地應有部分比例分配，較為公允
    ；況附表所示土地於變賣程序中，若有共有人或共有人以外
    之人參與競買，勢將提高賣得之價金，全體共有人自得因此
    而受惠，據此，變價分割方式，顯屬最有利於全體共有人之
    分割方案。
七、綜上所述，原告請求將附表所示共有土地變價分割，各筆土
    地所得價金，由兩造各依附表所示應有部分比例分配，為有
    理由，應予准許。
八、又分割共有物之訴，兩造間本可互換地位，本件原告起訴雖
    於法有據，但被告之應訴實因訴訟性質所不得不然，故所為
    抗辯自為伸張或防衛權利所必要，是以本院認本件之訴訟費
    用應由兩造各按分得面積之比例分擔，始為公允，爰諭知如
    主文第3 項所示。
九、訟費用負擔之依據：民事訴訟法第80條之1。
中　　華　　民　　國　　96　　年　　3 　　月　　30　　日
                  民事庭法　官　吳振富
以上正本係照原本作成
如對本判決上訴，須於判決送達後20日內向本院提出上訴狀
                        書記官　黃麗靜
中　　華　　民　　國　　96　　年　　3 　　月　　30　　日
附表：
┌──┬─────┬────────┬──────┬─────┐
│編號│ 共 有 人 │  坐 落 地 段   │   地  號   │ 應有部分 │
├──┼─────┼────────┼──────┼─────┤
│    │ 劉友妹   │                │1575、1577、│          │
│ 1  │（歿，詳備│  苗栗市○○段  │1578、1585  │   1/3    │
│    │註）    │                │            │          │
├──┼─────┼────────┼──────┼─────┤
│ 2  │ 卯○○   │  苗栗市○○段  │1575、1577、│  31/780  │
│    │          │                │1578、1585  │          │
├──┼─────┼────────┼──────┼─────┤
│ 3  │劉盧玉英  │  苗栗市○○段  │1575、1577、│   1/12   │
│    │（歿，詳備│                │1578、1585  │          │
│    │註）    │                │            │          │
├──┼─────┼────────┼──────┼─────┤
│ 4  │ 乙○○○ │  苗栗市○○段  │1575、1577、│   1/12   │
│    │          │                │1578、1585  │          │
├──┼─────┼────────┼──────┼─────┤
│    │ 壬○○○ │  苗栗市○○段  │1575、1577、│          │
│ 5  │          │                │1578、1585  │   1/12   │
├──┼─────┼────────┼──────┼─────┤
│ 6  │ 辛○○   │  苗栗市○○段  │1575、1577、│   4/78   │
│    │          │                │1585        │          │
├──┼─────┼────────┼──────┼─────┤
│ 7  │ 寅○○   │  苗栗市○○段  │1575、1577、│   1/12   │
│    │          │                │1578、1585  │          │
├──┼─────┼────────┼──────┼─────┤
│ 8  │ 劉馮邱娥 │  苗栗市○○段  │1575、1577、│ 159/780  │
│    │          │                │1578        │          │
├──┼─────┼────────┼──────┼─────┤
│ 9  │ 己○○   │  苗栗市○○段  │1575、1577、│   1/78   │
│    │          │                │1578、1585  │          │
├──┼─────┼────────┼──────┼─────┤
│ 10 │ 戊○○   │  苗栗市○○段  │1575、1577、│   1/78   │
│    │          │                │1578、1585  │          │
├──┼─────┼────────┼──────┼─────┤
│ 11 │ 庚○○   │  苗栗市○○段  │1575、1577、│   1/78   │
│    │          │                │1578、1585  │          │
├──┼─────┼────────┼──────┼─────┤
│ 12 │ 甲○○○ │  苗栗市○○段  │   1578     │   4/78   │
├──┼─────┼────────┼──────┼─────┤
│ 13 │ 中華民國 │  苗栗市○○段  │   1585     │ 159/780  │
│    │（管理人：│                │            │          │
│    │財政部國有│                │            │          │
│    │財產局）  │                │            │          │
├──┴─────┴────────┴──────┴─────┤
│備註：劉友妹業於86年1 月12日死亡，伊之繼承人為癸○○。    │
│　　　劉盧玉英業於87年2 月日死亡，伊之繼承人為辰○○。    │
└──────────────────────────────┘
